臺灣高等法院高雄分院刑事裁定
111年度毒抗字第268號
抗  告  人  
即  被  告  郭湘凌


上列抗告人因聲請觀察勒戒案件，不服臺灣橋頭地方法院中華民
國111年7月27日裁定(111年度毒聲字第345號)，提起抗告，本院
裁定如下：        
    主  文
抗告駁回。 
     理  由
一、本件抗告意旨略以：抗告人即被告郭湘凌（下稱被告）於民
    國110年2月份起認識先生（業於110年7月結婚）之後，生活
    就很正常，與毒品再無關聯，同住之先生及家人都可以作證
    ，被告沒有吸食毒品，不明白為何會檢驗出毒品陽性反應，
    請還清白等語。　
二、本案之法律適用說明
㈠、按犯毒品危害防制條例第10條之罪者，檢察官應聲請法院裁
　　院裁定，令被告入勒戒處所觀察、勒戒，其期間不得逾2月
    ，毒品危害防制條例第20條第1項定有明文。而依同條第3項
    之規定，觀察、勒戒或強制戒治執行完畢釋放後，3年後再
    犯第10條之罪者，應再為觀察、勒戒（適用前2項），可知
    現行毒品危害防制條例既認施用毒品者具有「病患性犯人」
    特質，強調「治療勝於處罰」、「醫療司法」，對於第20條
    第3項及第23條第2項所謂「3年後（再犯）」，以「3年」為
    期，建立「治療」之模式。準此，第20條第3項規定中所謂
    「3年犯」，只要本次再犯（不論修正施行前、後）距最近1
    次觀察、勒戒或強制戒治執行完畢釋放，已逾3年者，即該
    當應再觀察、勒戒，不因其間有無犯第10條之罪經起訴、判
    刑或執行而受影響。從而，現行毒品危害防制條例觀察、勒
    戒或強制戒治制度之適用時機，於「初犯」及「三年後再犯
    」2種情形，均應先經觀察、勒戒或強制戒治程序。(最高法
    院109年度台上大字第3826號裁定亦同此旨)。
㈡、再者，按毒品危害防制條例所規定之「觀察、勒戒」程序，
    係針對受處分人所為保安處分，目的在戒除行為人施用毒品
    身癮及心癮，以達教化與治療之目的，其立法意旨在幫助施
    用毒品者戒毒，性質上為一療程，而非懲罰，並屬強制規定
    ，除檢察官審酌個案情形，依同條例第24條第1項為附命完
    成戒瘾治療之緩起訴處分外，凡經檢察官聲請法院裁定將被
    告送勒戒處所觀察、勒戒者，法院僅得就其聲請審查被告是
    否有施用毒品之行為，以及被告是否為「初犯」或為觀察、
    勒戒、強制戒治執行完畢後「3年後再犯」而為准驳之裁定
    ，並無自由斟酌以其他方式替代或得以其他原因免予執行之
    權。又是否給予被告為附命完成戒癮治療之緩起訴處分，屬
    刑事訴訟法第253條之1第1項及第253條之2第1項第6款特別
    賦予檢察官之職權，非法院所得審酌，且此非「觀察、勒戒
    」前置處分，亦與被告刑責之追訴要件無關，法院縱使審查
    其裁量有無違法，也僅在卷證資料所示證物中審酌，而為最
    低限度之審查，即此部分為檢察官之裁量，必須予以尊重。
三、經查：
㈠、被告於111年1月12日18時許，因為毒品調驗人口為警通知採
    尿，其尿液經送正修科技大學超微量研究科技中心先以酵素
    免疫分析法為初步檢驗，再以液相層析串聯式質譜法確認檢
    驗結果，確呈嗎啡陽性反應且檢出濃度為686ng/mL等情，有
    該中心111年3月10日尿液檢驗報告，及應受尿液採驗人尿液
    檢體採集送驗紀錄，臺南市政府警察局學甲分局採集尿液姓
    名對照表（尿液編號：Z000000000000)在卷可參，堪認實在
    。
㈡、按海洛因經人體代謝後，在尿液中會產生由6-乙嗎啡、離態
    嗎啡及大量結合態嗎啡，有法務部法醫研究所之尿液毒品問
    題解析及函詢範例可佐；再者，毒品施用後可檢出之時間，
    與服用劑量、服用頻率、尿液採集時間點、個人體質與代謝
    情況等因素有關，因個案而異。依據西元2018年美國FDA網
    站公布尿液中施用海洛因後可檢出之時限為1至3天，有衛生
    福利部食品藥物管理署108年1月31日FDA管字第1089000957
    號函文參昭。
㈢、被告雖否認施用第一級毒品情事。但依毒品檢驗學上之常規
    ，尿液中含毒品成分反應所使用之檢驗方法 ，對於受檢驗
    者是否確有施用毒品行為之判斷，在檢驗學常規上恆有絕對
    之影響。其以酵素免疫分析或薄層定性分析等方式為初步篩
    檢者，因具有相當程度偽陽性之可能，如另以氣（液）相層
    析、質譜分析等較具公信力之儀器為交叉確認，因出現偽陽
    性反應之機率極低，核足據為對涉嫌人不利之認定，此為邇
    來我國實務所肯認，並有法務部法醫研究所之尿液毒品問題
    解析及函詢範例可佐。而被告上述尿液業經送正修科技大學
    超微量研究科技中心，是以酵素免疫分析法、液相層析串聯
    式質譜儀法檢驗，結果為【嗎啡濃度為686ng/ml、可待因92
    ng/ml】，因衛生福利部公告確認檢驗閾值為300ng/ml，故
    判定嗎啡檢驗結果為陽性、可待因為陰性；有上述卷附尿液
    檢驗報告在卷可參。依此檢驗方式，已可排除偽陽性之反應
    ，被告尿液檢驗結果既如前述且鴉片類代謝物呈陽性反應，
    則被告辯稱未施用毒品，不知為何檢驗出陽性反應等，顯然
    不足採信，故而被告有於上述採尿前回溯72小時内某時許施
    用第一級毒品海洛因之行為堪已認定。至被告於警詢中另稱
    有因住院注射止痛針等語，然觀其提出於110年6月15日因急
    性闌尾炎住院，翌日接受腹腔鏡闌尾切除手術，於同月21日
    出院之義大醫療財團法人義大醫院診斷證明書；及於110年1
    1月28日進行剖腹產，於110年12月2日出院之義大醫療財團
    法人義大醫院診斷證明書（均附於警卷）；其住院時間距離
    本件尿液採集時間已久（分別已距半年餘、1個月餘），自
    無可能因此等藥劑而影響上述尿液檢驗之結果之判定甚明，
    亦一併敘明。
㈣、被告最近一次因施用毒品經觀察、勒戒或強制戒治執行完畢
    之情形，係於107年間，經法院裁定送觀察、勒戒後，因認
    其無繼續施用毒品傾向 於107年11月2 日執行完畢釋放，有
    臺灣高等法院被告前案紀錄表在卷可查，是被告本次犯行係
    於上開觀察、勒戒執行完畢釋放3年後所為，依據毒品危害
    防制條例第20條第3項、第1項規定及前述說明，被告應再予
    適用觀察、勒戒或強制戒治之機會。
㈤、原審根據卷證資料，以被告前於110年間甫因施用毒品案件，
    經法院論罪科刑並執行完畢之情，有臺灣高等法院被告前案
    紀錄表在卷可參，且本案到庭時亦未吐實其施用毒品之時、
    地，難認其有自願戒除毒品之意，檢察官考量個案具體情節
    後，認本件不宜為機構外之處遇治療，聲請觀察勒戒，求短
    時間内隔絕被告之毒品來源，務使其專心戒除毒癮，而未依
    刑事訴訟法第253條之1規定對被告為附命完成戒癮治療之緩
    起訴處分，核其此部分職權之行使尚屬合法，而無裁量瑕疵
    之情事。原審因而依檢察官之聲請，裁定被告應送觀察勒戒
    ，經核於法並無違誤。
四、綜上所述，被告執上開事由指摘原裁定不當，為無理由，其
    抗告應予駁回。　　
據上論結，應依刑事訴訟法第412條，裁定如主文。
中　　華　　民　　國　　111 　年　　9 　　月　　5 　　日
                  刑事第三庭    審判長法  官 吳進寶
                                      法  官 方百正
                                      法  官 陳億芳
以上正本證明與原本無異。
本裁定不得再抗告。
中　　華　　民　　國　　111 　年　　9 　　月　　5 　　日
 　　　　　　　　　　　　　　　　　　 書記官 陳慧玲